【裁判字號】    98,台上,6313
【裁判日期】    981029
【裁判案由】    違反毒品危害防制條例
【裁判全文】
最高法院刑事判決            九十八年度台上字第六三一三號
上  訴  人  甲○○
選任辯護人  吳玲華（法律扶助律師）
上  訴  人  乙○○
選任辯護人  鄭成東（法律扶助律師）
上列上訴人等因違反毒品危害防制條例案件，不服台灣高等法院
中華民國九十八年八月五日第二審判決（九十七年度上重訴字第
一九號，起訴案號：台灣台北地方法院檢察署九十五年度偵字第
二四二一九號、第二六三一九號、九十六年度偵字第二五三四號
，追加起訴案號：九十六年度偵字第五四九五號），提起上訴，
本院判決如下：
    主  文
原判決關於販賣第一、二級毒品部分撤銷，發回台灣高等法院。
其他上訴駁回。
    理  由
一、撤銷部分（即販賣第一、二級毒品部分）：
本件原判決認定，上訴人甲○○、乙○○明知海洛因及安非他命
分別為毒品危害防制條例第二條第二項第一款、第二款所規定之
第一級、第二級毒品，依法不得販賣，竟共同基於販賣第一級毒
品海洛因（下稱海洛因）、第二級毒品甲基安非他命（下稱甲基
安非他命）之犯意聯絡，由甲○○負責籌措販毒之資金，乙○○
則提供毒品來源，二人關於資金往來及毒品價格由甲○○負責記
載於帳冊上，並由甲○○對外收取毒品交易款項，二人五五分帳
，作為其等之行為分工，而分別為如原判決事實欄所載，以新台
幣（下同）五千元之價格販賣一公克甲基安非他命予戴士傑一次
；以三萬元之價格販賣不詳數量之海洛因予劉柄宏一次。因而撤
銷第一審科刑之判決，改判仍論處甲○○、乙○○共同販賣第一
級、第二級毒品併罰罪刑（均累犯），固非無見。
惟查：(一)、刑事訴訟法第一百五十九條之三第三款所規定，因被
告以外之人所在不明，基於證據需要性之理由，例外容許其於司
法警察機關所為審判外陳述作為證據者，仍須具備「證明犯罪事
實之存否所必要」及「具有可信之特別情況」兩要件。其中「具
有可信之特別情況」之要件，學理上所稱之為「特信性」，係指
審判外陳述之「外部情況」具有特別可信之情況而言，例如警詢
時有辯護人、代理人或親友陪同在場、吸毒者有戒毒之決心而主
動到案，並坦然面對法律制裁之態度。是否具備此「特信性」之
「外部情況」，攸關審判外陳述之證據能力有無，自應依個案之
具體情形明白說明，始告適法，否則，判決即有理由不備之違法
。本件證人戴士傑固經原審傳拘不到屬實，然原判決肯認其在司
法警察機關所為審判外陳述之證據能力，所敘理由僅載為：「依
證人戴士傑所供稱其與被告甲○○購買毒品之過程，及卷內相關
證據，自外觀上證人戴士傑所述，已足使本院確信其所為上開供
述內容應屬真實，而符合可信性情況保證要件。」等語，尚嫌抽
象，欠缺個案情形之具體說明，揆之前開法條說明，尚有理由不
備之違背法令。(二)、勘驗為法定證據方法之一種，依刑事訴訟法
第二百十二條規定，檢察官與法官同有行勘驗之權，然案件審判
中實施之勘驗與偵查中勘驗，仍有不同，後者尚在檢察官蒐集證
據階段，且本於偵查不公開原則，依同法第二百十四條第二項規
定，如非必要，固得不通知當事人、代理人或辯護人到場，反之
，前者已屬法官審判階段，亦為調查證據程序之一環，且勘驗結
果一經記明筆錄，筆錄本身立即成為證據，實際上甚至直接形成
心證，自不能忽視當事人在訴訟上之權益。因而，同法第二百十
九條準用第一百五十條搜索之規定，審判中實施之勘驗，則以當
事人、代理人、辯護人得在場為原則，是法官於審判中實施勘驗
，倘未給予當事人、代理人或辯護人有在場機會而無正當理由者
，其證據調查程序即難謂合法，而依同法第一百五十五條第二項
規定，所得證據即不得作為判斷之依據。本件關於證人劉柄宏在
偵查中指述甲○○販賣第一級毒品，是否受到不當訊問一節，第
一審所踐行勘驗偵訊光碟片，並未依法通知本件當事人或辯護人
到場，僅由受命法官帶同書記官及法官助理實施，無異剝奪當事
人或辯護人之在場權，此有勘驗筆錄可稽（見第一審卷三第一九
六頁至第一九九頁）。揆之前開說明，第一審所踐行偵訊光碟片
之勘驗，難認合法調查，該勘驗筆錄應無證據能力。乃原判決竟
援引該筆錄所載：「經原審＜第一審＞勘驗當次檢察官實施偵查
之訊問筆錄，並未有證人劉柄宏所述檢察官有何威脅利誘之情況
，證人劉柄宏均是主動交代購買海洛因之過程，且要求檢察官能
保密其身分，以免人身安全受到威脅，且當證人劉柄宏要求交保
時，並據檢察官說明作證之義務不得為交保之交換條件」等語（
見原判決第十三頁倒數第四行至第十四頁第三行），資為認定甲
○○販賣第一級毒品予劉柄宏之證據（原判決第六頁倒數第十五
行至第八行），採證自屬違背法令。(三)、毒品危害防制條例第十
九條第一項關於供犯販賣第一、二級毒品罪所用或因犯罪所得之
財物，其不能沒收時，有「追徵其價額或以其財產抵償」之規定
，但無所謂「追蹤其價額或以其財產抵償」之規定。原判決就其
附表 (一)編號5.所示之物，認屬供犯販賣第一、二級毒品罪所
用之物，固非無據，然主文諭知「追蹤其價額或以其財產抵償之
」，則於法無據，亦有疏誤。(四)、綜上，原判決關於上訴人等共
同販賣第一級、第二級毒品部分既有以上可議，上訴人等上訴意
旨指摘原判決此部分不當，非全無理由，自有撤銷發回之原因。
二、駁回部分（即甲○○意圖販賣而持有第一級毒品部分）：
按上訴於第三審法院，非以判決違背法令為理由，不得為之；上
訴書狀應敘述上訴之理由；其未敘述者，得於提起上訴後十日內
補提理由書於原審法院；未補提者，毋庸命其補提。其逾此期間
，而於第三審法院判決前，仍未提出其上訴理由書狀者，第三審
法院應以判決駁回之。是上訴書狀敘述原判決違背法令為理由，
乃上訴第三審之法律上之程式，第三審法院如認為上訴不合法律
上之程式者，應以判決駁回之。刑事訴訟法第三百七十七條、第
三百八十二條第一項、第三百八十四條、第三百九十五條分別定
有明文。查原判決關於甲○○意圖販賣而持有第一級毒品部分，
甲○○於原審判決後，雖提起上訴書狀表示不服原判決，惟迄至
本件判決時止，並未補正敘述原判決關於該部分違背法令之理由
。揆之首開法律規定，此部分自應以判決駁回之。
據上論結，應依刑事訴訟法第三百九十五條後段、第三百九十七
條、第四百零一條，判決如主文。
中    華    民    國  九十八  年    十    月  二十九  日
                      最高法院刑事第五庭
                          審判長法官  陳  正  庸
                                法官  林  秀  夫
                                法官  宋      祺
                                法官  陳  祐  治
                                法官  林  瑞  斌
      本件正本證明與原本無異
                                      書  記  官
中    華    民    國  九十八  年   十一   月    四    日
                                                      V


司法院資訊處製作；財團法人民間司法改革基金會備份。
